最高法院刑事判決　　　　　　　　　　　　　　　九十一年度台上字第五○四一號
　　上　訴　人
　　即 自訴 人　洪丁鈴琴原.
　　自訴代理人　紀 鎮 南律師
　　被　　　告　乙 ○ ○
　　　　　　　　甲 ○ ○
　　共　　　同
　　選任辯護人　王棟樑律師
右上訴人因自訴被告等偽造文書案件，不服台灣高等法院中華民國八十八年九月三十
日第二審判決（八十八年度上訴字第一九二五號，自訴案號：台灣士林地方法院八十
七年度自字第一四七號），提起上訴，本院判決如左：
    主  文
原判決撤銷，發回台灣高等法院。
    理  由
本件原判決以自訴意旨略稱：上訴人即自訴人（以下稱自訴人）為洪茂松（已故）之
配偶，被告乙○○、甲○○分別為洪茂松之長子及三女。洪茂松於民國八十二年四月
間發現罹患胃癌，並於同年八月間住院急救，同年十月間接受化學治療，身體狀況即
急速惡化，身體虛弱、神智恍惚不清，而在同年十月二十九日再接受化學治療，即全
身發抖、無法控制，且全身發燙、躁動不安，同年月三十日則精神怠倦，多臥床睡覺
、腹痛不適，翌日病情亦持續，同年十一月一日仍嘔吐嗜睡、腹部不適，再依台大醫
院醫師在八十二年十月三十日、十一月一日對洪茂松診斷之病歷表內容以觀，洪茂松
於八十二年十一月一日之病情係不吃、食慾不好、腹部不適，且腸肝性腦病變（ GI
hepaticencephalopathy ）此種狀況已是精神錯亂，而同年十一月二日則為第一至二
級之大腦病變（Gr.I-II encephalopathy），而一般第一級之大腦病變症狀為欣快或
抑鬱、輕度精神錯亂、語言不清、睡眠紊亂，第二級之大腦病變為嗜睡、中度精神錯
亂、意識不清，足見洪茂松在十一月一日之病情已非常嚴重，並在十一月三日起即陷
入昏迷狀態，是依洪茂松當時之病情，其顯然不可能於八十二年十一月至八十二年十
二月四日間與被告等二人討論並簽字授權被告乙○○、甲○○處分其財產。詎被告乙
○○、甲○○竟於洪茂松重病期間或死亡之後，意圖為自己不法之所有，以偽造文書
等方式或將洪茂松之財產為處分，將所得據為己有，或將洪茂松之存款領出據為己有
，嚴重侵害洪茂松及其他繼承人之權益。茲將所查得之資料臚列於后：
1.被告乙○○分別將洪茂松名下之高爾夫球場會員證四張出售予黃對及被告之姨丈羅
  正展等人，洪茂松係於八十二年十二月四日死亡，根本不可能委託被告乙○○轉讓
  該等高爾夫球場會員證予他人，被告乙○○係偽造文書以洪茂松之名義出賣洪茂松
  名下之高爾夫球場會員證，並將所得款項據為己有。
2.被告乙○○利用洪茂松昏迷期間，於八十二年十一月二十五日以洪茂松為義務人，
  被告乙○○本人為債務人，將洪茂松名下所有之坐落台北市○○區○○段一小段二
  八一、二八二、二八三地號土地及其上建號一○○八六之建物所有權全部設定本金
  最高限額新台幣（下同）二千四百萬元之抵押權予上海商業儲蓄銀行，借款二千萬
  元，有偽造文書之犯行。
3.被告乙○○及甲○○於八十二年十一月三日提出偽造不實之洪茂松之委任書，向台
  北市大同區戶政事務所領取洪茂松之印鑑證明十份，供渠等向上海商業儲蓄銀行辦
  理前揭抵押貸款之用，顯亦觸犯偽造文書罪。
4.被告等於洪茂松八十二年十一月三日在台大醫院陷入昏迷時，盜用洪茂松之印章與
  存摺於左列日期向左列銀行盜領洪茂松之銀行存款，而在洪茂松死亡之後，亦未將
  該等存款列入洪茂松之遺產，侵占自訴人對洪茂松所繼承之遺產：
  (1)華南商業銀行大同分行部分：
    八十二年十一月三日盜領二百三十萬元。
    八十二年十一月二十六日盜領九十五萬元。
    八十二年十一月二十七日盜領九十五萬元。
    八十二年十一月二十九日盜領四十一萬四千八百元。
  (2)台北銀行大同分行部分：
    八十二年十一月二十六日盜領九十五萬元。
    八十二年十一月二十七日盜領九十五萬元。
    八十二年十一月二十九日盜領二十二萬三千元。
    八十二年十二月六日盜領三百七十九萬七千元。
    八十二年十二月八日盜領五十九萬六千元。
    八十二年十二月九日盜領六十萬元。
    八十四年三月二十二日盜領六萬二千元（此筆款項係自訴人之退稅款，而因當
      初與洪茂松合併申報，致退稅部分撥入洪茂松之帳戶內者，故此筆款之所有權
      應完全歸屬自訴人所有）。
因認被告等二人上開行為，涉有共犯刑法第二百十六條、第二百十條之行使偽造私文
書罪嫌及第三百三十五條第一項之侵占罪嫌云云。經審理結果，仍認無積極證據足認
被告等二人有自訴人所指上揭犯行，因而維持第一審諭知被告等二人均無罪之判決，
駁回自訴人在第二審之上訴，雖非無見。惟依民法第六條規定：人之權利能力始於出
生，終於死亡；又委任關係，因當事人一方死亡而消滅，同法第五百五十條前段亦定
有明文。被告等二人之父洪茂松於八十二年十二月四日死亡，此為原審所認定之事實
，則洪茂松之權利能力即應於死亡時終止，縱其生前曾授權被告等二人代為處理其財
產事宜，然授權之本人既已死亡，雙方之委任關係自應歸於消滅。本件自訴人指稱：
被告等二人於八十二年十二月四日洪茂松死亡之後仍有以洪茂松名義自台北銀行大同
分行提領四次現金之行為，原審就該部分之指訴，於原判決理由三、（六）（七）雖
說明：被告乙○○於八十二年十二月四日洪茂松死亡後之提領款項行為，由於其為洪
茂松之繼承人之一，係為全體繼承人繳交二千一百六十五萬六千四百十七元之遺產稅
所需及支付洪茂松之醫療、看護、喪葬等費用約一百五十萬元而提領存款，且均已列
入遺產總額內申報，自無為自己不法所有之侵占意圖可言。另被告乙○○於八十四年
三月二十二日提領國稅局撥入洪茂松北銀帳戶內屬於自訴人所有之退稅款六萬二千元
部分，因被告乙○○為全體繼承人辦理繼承登記，代自訴人繳交其八十二年度之個人
綜合所得稅四萬八千九百三十七元及一萬八千餘元之滯納違章罰鍰，已逾六萬二千元
，被告乙○○此部分之行為亦不構成侵占罪責等旨。然原審採被告之辯解而認定被告
所為並無不法意圖，不構成侵占罪責，縱無違誤，惟被告等係於其父死亡後，才自其
父之台北銀行大同分行帳戶內提領上開款項，渠等係以何種方式提領？提領時有無使
用其父印鑑於提款條上？此關係被告等有無在其父死亡後，仍使用其父印鑑，偽以其
父名義製作提款條領款事實之認定，原審未加調查釐清，遽以被告係提領款項支付各
項稅費，無不法意圖，不該當偽造文書、盜用印章、行使偽造文書及侵占罪責，而為
被告乙○○有利之認定，即有應於審判期日調查之證據而未予調查及判決理由不備之
違背法令，又依自訴意旨4.所指，係以被告等共同涉嫌盜用洪茂松之印章與存摺盜領
洪茂松之銀行存款提起自訴等情，原判決僅說明被告乙○○不構成犯罪之理由，就被
告甲○○部分何以不構成犯罪，則未予說明，同有理由不備之違誤，上訴意旨執以指
摘，非無理由，因認原判決有撤銷發回之原因。
據上論結，應依刑事訴訟法第三百九十七條、第四百零一條，判決如主文。
中      華      民      國    九十一    年      九      月     十一     日
                              最高法院刑事第十庭
                                  審判長法官  林  增  福
                                        法官  邵  燕  玲
                                        法官  吳  昆  仁
                                        法官  陳  世  雄
                                        法官  惠  光  霞
      右正本證明與原本無異
                                              書  記  官
中      華      民      國    九十一    年      九      月    十七      日
